【裁判字號】    98,易,118
【裁判日期】    980429
【裁判案由】    詐欺
【裁判全文】
臺灣板橋地方法院刑事判決               98年度易字第118號
公  訴  人  臺灣板橋地方法院檢察署檢察官
被      告  乙○○
上列被告因詐欺案件，經檢察官提起公訴（97年度偵字第33275
號），本院判決如下：
    主  文
乙○○幫助意圖為自己不法之所有，以詐術使人將本人之物交付
，處有期徒刑肆月，如易科罰金，以新臺幣壹仟元折算壹日。
    事  實
一、乙○○雖得預見提供金融機構帳戶之資料予不明人士供人匯
    款使用，足以幫助他人獲取詐欺犯罪所得，竟仍不違背其本
    意，基於幫助詐欺之不確定故意，於民國九十六年八月十四
    日下午二時三十分許（起訴書誤載為九十六年八月六日），
    在網路聊天室對話中，將其所開立臺灣中小企業銀行五股分
    行帳號00000000000號帳戶（下稱本件帳戶）資
    料，提供真實姓名不詳，自稱「楚少川」之成年男子使用，
    嗣某詐騙集團成年成員於取得該等資料後，即基於意圖為自
    己不法所有之犯意，由該集團自稱「黃偉龍」之成年男性成
    員接續於九十六年八、九月間，撥打甲○○之電話，佯稱可
    投資六合彩云云，致甲○○陷於錯誤，而於九十六年八月十
    四日、九十六年八月十六日、九十六年八月二十日、九十六
    年九月十日，以跨行轉帳、臨櫃匯款、無摺存款等方式，共
    計匯款新臺幣（下同）五十九萬四千元入乙○○本件帳戶，
    隨後即由不知情之乙○○扣除匯款手續費三千元後，將其餘
    款項轉匯至「楚少川」所指定之張珠明設於中國農業銀行廈
    門臺灣街支行帳號000000000000000000
    0號帳戶。嗣甲○○發覺有異報警處理，始循線查獲上情。
二、案經彰化縣警察局和美分局報告臺灣板橋地方法院檢察署檢
    察官偵查起訴。
    理  由
一、本件認定事實所引用之卷證資料，並無證據證明係公務員違
    背法定程序所取得，且檢察官、被告於本院準備程序及審判
    期日時均表示同意作為證據，且迄至言詞辯論終結前亦未再
    聲明異議，依刑事訴訟法第一百五十九條之五第一項之規定
    ，本件認定事實所引用之證據縱屬傳聞證據，亦均有證據能
    力。
二、訊據被告乙○○固坦承：提供本件帳戶資料予自稱「楚少川
    」之成年男子轉供他人匯款使用，嗣被害人甲○○匯入上開
    款項，並由伊扣除匯款手續費三千元後，將其餘甲○○所匯
    入本件帳戶之款項，轉匯至前開張珠明帳戶等情不諱，惟矢
    口否認有何共同詐欺取財或幫助詐欺取財犯行，辯稱：因「
    楚少川」之大陸友人從事網拍生意，礙於國際匯款需時較久
    ，遂提供自己之帳戶讓國內買家匯款，俾利「楚少川」之友
    人儘早出貨，並無詐騙或幫助詐騙他人之意云云。惟查：
（一）被害人甲○○因誤信詐欺集團成員投資六合彩云云，而依
      該詐欺集團成員之指示於前揭時間，先後將款項匯入被告
      之本件帳戶，其後由被告提領轉匯張珠明設於中國農業銀
      行廈門臺灣街支行帳號000000000000000
      0000號帳戶等情，業據被害人甲○○於警詢時指述綦
      詳，並有被告本件存摺影本、郵政跟行匯款申請書二份、
      臺灣中小企業銀行存款憑條一紙、中華商業銀行存款憑條
      二紙、渣打國際商業銀行股份有限公司、臺灣中小企業銀
      行、合作金庫銀行匯出匯款申請書各一紙、臺灣中小企業
      銀行五股分行賣匯水單三紙、合作金庫銀行匯出匯款賣匯
      水單一紙，及被告提出之網路聊天室對話內容一份在卷可
      佐，是前開被害人確有因遭詐騙而轉帳匯款至被告本件帳
      戶內，嗣由被告轉匯至前揭張珠明帳戶之事實首堪認定。
（二）參以在金融機構開設帳戶，係針對個人身分之社會信用而
      予以資金流通，具有強烈之屬人性格，而借用他人帳戶匯
      款，衡情借用人與帳戶所有人間應有一定之情誼及信任關
      係，以免款項匯入後遭帳戶所有人提領或拒不返還，而本
      件被告自承不知「楚少川」之真實姓名年籍資料，亦未曾
      謀面，彼此交情顯非深厚，更遑論被告與「楚少川」之大
      陸友人間，更係毫無所悉之陌生人，該大陸友人既係從事
      網路拍賣之人，就收取貨款途徑，自有慣用之交易帳戶與
      收付模式，豈有臨出貨前，始輕率向素不相識之他人借用
      帳戶收取貨款之理？又今日國際貿易、網路拍賣交易頻繁
      ，被告為年滿三十歲，大學畢業，有一定社會工作經驗之
      成年人，對此實難諉為不知。況被告與自稱「楚少川」之
      人於網路聊天室之對話內容中，被告亦曾質疑：為何買方
      不用付跨國手續費，卻要透過伊，讓伊負擔等語、「（自
      稱『楚少川』之人）：匯款到福建廈門他朋友的帳戶上」
      、「（被告）：為什麼不能直接匯給你朋友啊、匯到他朋
      友那邊那他朋友會不會說沒收到，我不就白匯了」、「（
      自稱『楚少川』之人）：你去匯款的時候順便問一下對方
      什麼時候可以收到」、「（被告）：我查過，大概三天，
      因為台灣匯到大陸還要轉成美金、跨國手續費可是國內的
      好幾倍」等語（見偵查卷第一百十六頁至第一百十九頁、
      第一百二十三頁），足見被告就上開出借帳戶供人匯款之
      事，亦有存疑，竟擅將自己申請開立之本件個人帳戶資料
      提供與其身分上不具密切關係之人，對於實際借用帳戶者
      之詳細年籍、聯絡方式復未積極探查，其有容認其帳戶供
      他人作為詐欺犯罪使用之不確定故意至明。
（三）綜上所述，本件事證明確，被告幫助詐欺取財之犯行堪以
      認定，應依法論科。
四、按幫助犯之成立，主觀上行為人須有幫助故意，客觀上須有
    幫助行為，意即須對於犯罪與正犯有共同之認識，而以幫助
    之意思，對於正犯資以助力，而未參與實施犯罪之行為者而
    言（參照最高法院七十五年度台上字第一五○九號、八十八
    年度台上字第一二七○號判決意旨）。是以，如未參與實施
    犯罪構成要件之行為，且係出於幫助之意思提供助力，即屬
    幫助犯，而非共同正犯。被告雖有提領本件帳戶被害人遭詐
    騙所匯入款項之行為，惟其自始堅決否認有何共同詐欺取財
    之犯行，並辯稱：係因將「楚少川」當作男友交往，所提款
    款項於扣除匯款手續費用後，均轉匯至「楚少川」指定之帳
    戶等語明確，且依卷附之資料及證據，僅能證明被告有提領
    本件帳戶內被害人甲○○匯入款項之事實，然並無積極證據
    證明被告提領時已知悉該帳戶內之款項係詐欺集團遂行詐欺
    之所得，自無從認定被告與「楚少川」、「黃偉龍」及詐騙
    集團成員間，有何共同實施詐欺取財犯行之犯意聯絡，從而
    應為有利於被告之認定，認其所為，係幫助犯而非正犯行為
    。是核被告所為，應係犯刑法第三十條第一項、第三百三十
    九條第一項之幫助詐欺取財罪。公訴意旨認被告與「楚少川
    」、「黃偉龍」共組之詐騙集團成員間，有犯意聯絡及行為
    分擔，為詐欺罪之共同正犯，尚有未洽，惟幫助犯係從屬於
    正犯而存在，依正犯之罪刑論處，不生變更起訴法條問題，
    附此敘明。被告所幫助之詐欺集團成員先後多次撥打電話詐
    騙被害人甲○○，使甲○○多次依示匯款之犯行，乃本於同
    一詐欺取財犯意，於密切接近之時地實施，並侵害同一法益
    ，依一般社會健全觀念，各行為間之獨立性極為薄弱，在時
    間差距上難以強行分開，在法律上評價為數個舉動之接續施
    行，為包括之一行為，屬接續犯，僅論以一罪。另被告係基
    於幫助之意思，參與詐欺罪構成要件以外之行為，為幫助犯
    ，業如前述，爰依刑法第三十條第二項之規定，按正犯之刑
    減輕之。爰審酌被告將其所申辦之金融帳戶提供不法詐欺集
    團成員使用，助長他人犯罪，非但增加被害人尋求救濟及治
    安機關查緝犯罪之困難，亦使不法詐欺集團得以順利掩飾其
    詐欺所得財物，危害被害人財產安全及社會治安，惟考量被
    告並非實際遂行詐欺犯行之人及其品行、智識程度、犯罪之
    動機、目的、手段及犯罪後之態度等一切情狀，量處如主文
    所示之刑，並諭知易科罰金之折算標準，以資懲儆。
據上論斷，依刑事訴訟法第二百九十九條第一項前段，刑法第三
十條、第三百三十九條第一項、第四十一條第一項前段，刑法施
行法第一條之一第一項、第二項前段，判決如主文。
本案經檢察官謝岳龍到庭執行職務。
中    華    民    國    98    年    4     月    29    日
                刑事第十一庭  審判長法  官  陳  鴻  清
                                    法  官  朱  嘉  川
                                    法  官  劉  安  榕
以上正本證明與原本無異。
如不服本判決，應於判決送達後10日內敘明上訴理由，向本院提
出上訴書狀（應附繕本），上訴於臺灣高等法院；未敘述上訴理
由者，應於上訴期間屆滿後20日內向本院補提理由書（均須按他
造當事人之人數附繕本），切勿逕送上級法院。
                                    書記官  陳  盈  真
中    華    民    國    98    年    4     月    30    日
附錄本判決論罪科刑依據之法條：
中華民國刑法第339 條第1 項
意圖為自己或第三人不法之所有，以詐術使人將本人或第三人之
物交付者，處5 年以下有期徒刑、拘役或科或併科1000元以下罰
金。


司法院資訊處製作；財團法人民間司法改革基金會備份。
